臺灣高等法院刑事判決　　　　　　　　　　　　九十一年度上更(一)字第三一二號
　　上　訴　人　丙○○
　　即　被　告
　　選任辯護人　王永春
右上訴人因偽造文書等案件，不服臺灣板橋地方法院八十八年度訴字第一三四號，中
華民國八十八年七月二十六日第一審判決（起訴案號：臺灣板橋地方法院檢察署八十
七年度偵字第七五二九號），提起上訴，經判決後，由最高法院第一次發回更審，本
院判決如左：
    主  文
原判決撤銷。
丙○○行使偽造私文書，足以生損害於公眾及他人，處有期徒刑柒月，緩刑肆年。
    事  實
一、丙○○與楊甲○○（現改名為呂洛嬋）原係夫妻關係（現已離婚），茲因雙方感
    情不睦，且楊甲○○於民國（下同）八十五年十二月三十一日二十三時許遭丙○○傷害後不久即離家（即臺北縣三重市○○街七八號三樓）出走，丙○○為將所
    有權人登記為楊甲○○名義門牌為臺北縣三重市○○街七八號三樓之房屋（建號
    為四六一一號）及其所坐落之台北縣三重市○○段九八一之三地號之土地所有權
    移轉登記為自己之名義，明知其與楊甲○○間並無買賣上開房地之事實，竟基於
    偽造私文書、行使偽造私文書及使公務員登載不實之犯意，於八十六年一月間，
    在台北地區，未經楊甲○○之同意及授權，利用不知情之成年人屠釗將丙○○與
    楊甲○○雙方於八十五年十一月二十四日及同年十一月五日，各以新臺幣（下同
    ）二十七萬二千七百元及一百七十五萬五千零四十三元之價格買賣上開房屋及土
    地等不實事項接續填載於上開房地之買賣所有權移轉契約書及登記申請書上，再
    由丙○○接續盜用（盜蓋）楊甲○○留於前開家內之印章於上開房地之買賣所有
    權移轉契約書及登記申請書（各二份）上，而偽造上開房地之買賣所有權移轉契
    約書及登記申請書，足以生損害於楊甲○○；復於八十六年一月十一日持上開偽
    造之房地買賣所有權移轉契約書、登記申請書及楊甲○○留於前開家內之上開房
    地之所有權狀，楊甲○○原交付丙○○以備供需用之印鑑證明向臺北縣三重地政
    事務所申請辦理上開房地之所有權移轉登記而行使之，使該地政事務所承辦之公
    務員將上開不實事項登載於職務上所掌之土地及建築改良物登記簿謄本之公文書
    上，並發給上開房、地所有權狀，足以生損害於楊甲○○及地政機關對於地政資
    料管理之正確性。
二、案經被害人楊甲○○訴請臺灣板橋地方法院檢察署檢察官偵查起訴。
    理  由
一、訊據上訴人即被告丙○○對於在前開時地，將楊甲○○所有之上開房地辦理移轉
    登記為自己名義之事實，固供認不諱，惟矢口否認有行使偽造私文書等犯行，辯
    稱房子是八十五年經過我前妻同意，十一月份我開始辦理過戶，他外面有男人，
    為了要離婚，我說房子要過戶，所以我十一月份就開始辦理，他說他離家後我才
    去辦理，與事實不符云云，然查告訴人楊甲○○於偵查中指訴被告辦理房子過戶
    手續，我都沒有同意，過戶資料上我的身分證是舊的，丙○○並未取得我新身分
    證，顯示並未經我同意，他（指被告）跟我爭執外遇的事，他一直想將房子過戶
    至他名下我並不同意，過戶手續我都無簽名、蓋章，被告所用的身分證也是舊的
    ，我的確沒有同意，他說他要印鑑證明我就陪他去，他沒說房子要過戶，且當時
    他有要求我簽委託書，我拒絕（八十七年度偵字第七五二九號第二十九頁背面、
    第三十頁、第四十二頁背面、第四十四頁、第七十一頁背面），於原審稱如果我
    同意，我會寫授權書，我從頭到尾未答應過，如果要，我會用贈與，且我未在同
    意書簽名等（八十八年度訴字第一三四號卷第六十八頁、第八十三頁），於本院
    亦稱印鑑章、所有權狀等我於在抽屜，不是我交給他的，我沒有同意他過戶，我
    匆匆離家，沒有帶走等指訴綦詳，被告於偵查中對於告訴人所指訴之「他（指被
    告）說他要印鑑證明我就陪他去，他沒說房子要過戶，且當時他有要求我簽委託
    書，我拒絕」等（八十七年度偵字第七五二九號第七十一頁背面）表示是事實，
    足見告訴人之指訴可以採信，被告於原審亦自承過戶是我自己去辦的，我問他（
    指屠釧）如何辦，他說以買賣才好辦，我也未交付價金給我太太等（八十八年度
    訴字第一三四號卷第六十八頁），證人屠釧於偵查中亦證稱是丙○○找我詢問如
    何拿回他太太名下的名字（指拿回上開之不動產），並寫一張註記告訴他要準備
    那些文件，但是由其親自辦理，他沒有說買賣，也沒說贈與，只說房地是之前他
    出資買的，我不知他後來有無買賣的事，資料都是丙○○給的，告訴人沒有介入
    等（八十七年度偵字第七五二九號第五十二頁），可見告訴人沒有同意辦理上開
    過戶之手續，且被告與告訴人間就上開之房地亦無賣買之關係存在，有關之證件
    除印鑑證明係被告與楊甲○○一起去申請後交由被告供其家裡備用者外，其餘證
    件由被告自行拿取原置於上揭家內者去辦理，並由被告盜蓋告訴人留於上開家內
    之印章，雖依被告所述楊甲○○於八十三年之離婚協議書上已承諾房地歸其所有
    等，及證人即丙○○與楊甲○○之子乙○○雖於原審證稱：「在二年前因我媽媽
    有外遇，我父親打我媽媽，我媽媽說父親同意離婚就同意將房子過戶」，惟因兩
    造迄系爭房地移轉登記時尚未離婚，證人乙○○於本院亦證稱後來其父母有無其
    辦手續其不知道，其母楊甲○○有無把證件交予其父丙○○辦理，其不知道，是
    縱然楊甲○○前曾同意將前揭之房地歸被告丙○○，惟楊甲○○嗣後不願辦理其
    手續，被告丙○○自可依法主張其權利，但尚不得私自為之，而證人乙○○上開
    之證詞，亦無從為被告有利之認定，再被告於八十五年十一月五日亦偕同告訴人
    同時辦理換發告訴人之國民身分證，為被告所承認，並有補領國民身分證申請書
    在卷可憑，若告訴人果真同意被告辦理將上開房地辦理所有權移轉登記為被告名
    義之手續，則被告何以仍持告訴人之舊國民身分證申辦手續，足見其未經告訴人
    之同意，無從取得告訴人之新身分證，而以告訴人之舊身分證權充，又告訴人於
    八十五年十二月三十一日離家出走，被告於原審稱係八十六年一月間辦理房地過
    戶為被告之名義之事實研判，益見被告係未經告訴人之同意，即擅自以上開偽造
    私文書、行使偽造私文書及使公務員登載不實之方式達成過戶之目的至明，復有
    上開房地之土地登記申請書、所有權移轉契約書（各二份）、身分證、印鑑證明
    、所有權等資料在卷可證，是被告上開辯解，顯係卸責之詞，不足採信，本件事
    證明確，被告之犯行洵堪認定。
二、核被告所為，係犯刑法第二百十六條、第二百十條之行使偽造私文書罪及第二百
    十四條之使公務員登載不實罪。被告利用不知情之成年人屠釗將上開不實事項，
    分別填載於上開房地之買賣所有權移轉契約書及登記申請書上，再由被告自行接
    續盜蓋楊甲○○之印章於上開契約及申請書上，被告係直接實施犯罪，為正犯，
    惟尚無積極證據足資認定屠釗與被告有共犯之關係，又被告盜用印章行為係偽造
    私文書之部分行為及偽造私文書之低度行為應為行使之高度行為所吸收，均不另
    論罪。被告在上開時地所偽造之上開房地之買賣所有權移轉契約書及登記申請書
    各二份，均係出於單一犯意所為之接續行為，為單純一罪。被告所犯上開行使偽
    造私文書罪與使公務員登載不實罪間，有方法結果之牽連關係，為牽連犯，應依
    刑法第五十五條之規定，從一重之行使偽造私文書罪處斷。公訴人就被告偽造及
    行使偽造上開登記申請書之犯行雖未起訴，惟此部分與已起訴論罪科刑之部分為
    實質上之一罪，自為起訴之效力所及，本院應併予審理。
三、原審審理結果予被告論罪科刑，並宣告緩刑，固非無見，惟查刑法上之間接正犯
    ，係利用無刑事責任之人實施自己所欲犯之罪而成立。故必以被利用人之行為，
    係犯罪行為為先決條件。如被利用人之行為尚不成立犯罪，而利用者予以加工始
    成立犯罪者，則係利用者直接實施犯罪，自無間接正犯之可言。原判決事實所載
    ，被告先利用不知情之屠釗，將其與楊甲○○雙方於八十五年十一月二十四日及
    同年月五日，各以二十七萬二千七百元及一百七十五萬五千零四十三元之價格，
    填載於房地買賣所有權移轉契約書及登記申請書上，再由被告接續盜蓋楊甲○○
    之印章於上開契約書及申請書上等情，則屠釗所繕寫之上開契約及申請書，在被
    告未盜蓋楊甲○○之印章前，其所表示之意思尚未確定，尚難認已完成文書之形
    式，而為犯罪之客體，且該等文書係由被告加蓋楊甲○○之印章後，始完成文書
    形式，如屬偽造，乃被告直接參與實施，並非利用屠釗實施犯罪，自無所謂間接
    正犯之問題，乃原判決理由謂此部分係被告利用不知情之屠釗將上開不實事項，
    分別填載於上開房地之買賣所有權移轉契約書及登記申請書上，為間接正犯等尚
    有未洽，又上開房屋買賣所有權移轉契約書及登記申請書與土地買賣所有權移轉
    契約書及登記申請書上出賣人姓名欄內之「楊甲○○」，係表示出賣人為何人，
    並非署押之性質，而其下之簽章及蓋章欄，又僅盜用楊甲○○之印章蓋上印文而
    已，均無偽造楊甲○○署押之事，此有上開文書影本附卷可稽，故被告並無偽造
    楊甲○○署押犯行，原判決認有此部分犯行，並依刑法第二百十九條之規定宣告
    沒收，自有未合。被告上訴意旨否認犯罪，雖無足取，惟原判決既有上開可議之
    處，自屬無可維持，應予撤銷改判。爰審酌被告與告訴人原係夫妻，因感情不睦
    ，以致犯法，及其犯罪之動機、目的、手段及犯罪後飾詞卸責之態度等一切情狀
    ，量處有期徒刑七月，又被告前未曾受有期徒刑以上刑之宣告，有台灣高等法院
    檢察署刑案記錄簡覆表附卷可憑，其因一時失慮，以致犯法，經此偵審程序及刑
    之宣告等教訓後，當知警惕，應無再犯之虞，本院認其所宣告之刑，以暫不執行
    為適當，爰併予宣告緩刑四年，以啟自新。
據上論斷，應依刑事訴訟法第三百六十九條第一項前段、第三百六十四條、第二百九
十九條第一項前段，刑法第二百十六條、第二百十條、第二百十四條、第五十五條、
第七十四條第一款，罰金罰鍰提高標準條例第一條前段判決如主文。
本案經檢察官蔡瑞宗到庭執行職務。
中      華      民      國    九十一    年     八       月     二十     日
                            臺灣高等法院刑事第十七庭
                                審判長法  官  陳  正  雄
                                      法  官  許  錦  印
                                      法  官  許  宗  和
右正本證明與原本無異。
如不服本判決應於收受送達後十日內向本院提出上訴書狀，其未敘述上訴之理由者並
得於提起上訴後十日內向本院補提理由書（均須按他造當事人之人數附繕本）。
                                      書記官  廖  艷  莉
中      華      民      國    九十一  年     八       月     二十七   日
附錄：本案論罪科刑法條全文
刑法第二百十條
偽造、變造私文書，足以生損害於公眾或他人者，處五年以下有期徒刑。
刑法第二百十四條
明知為不實之事項，而使公務員登載於職務上所掌之公文書，足以生損害於公眾或他
人者，處三年以下有期徒刑、拘役或五百元以下罰金。
刑法第二百十六條
行使第二百十條至第二百十五條之文書者，依偽造、變造文書或登載不實事項或使登
載不實事項之規定處斷。
